【裁判字號】    89,台上,5329
【裁判日期】    890907
【裁判案由】    過失致人於死
【裁判全文】
最高法院刑事判決                              八十九年度台上字第五三二九號
    上   訴   人  台灣高等法院檢察署檢察官
    上訴人即被告  甲○○
右上訴人等因被告過失致人於死案件，不服台灣高等法院中華民國八十九年六月九日
第二審更審判決（八十八年度交上更(二)字第一八號，起訴案號：台灣士林地方法院檢
察署八十四年度偵字第三七四二號），提起上訴，本院判決如左：
    主  文
原判決撤銷，發回台灣高等法院。
    理  由
本件原判決認定上訴人即被告甲○○於民國八十四年二月十三日晚上十一時許下雨時
，駕駛小客車，沿台北市北投區○○○路快車道，由北往南方向行駛。途經該路四段
二六四號前，應注意減速慢行，作隨時停車之準備，並注意車前狀況，採取必要之安
全措施，而依當時情形，並無不能注意情事，惟疏於注意，仍以時速超過四十公里之
速度行駛。適行人關孝嚴疏未注意左右來車，貿然由東向西，擅自穿越劃有雙黃線之
道路，於穿越至中央雙黃線附近時，先遭不詳貨車之後視鏡撞及其頭部後，再往前彈
至對向北向南快車道上。被告見狀煞車閃避，於關孝嚴仆倒雙膝及地尚未死亡之際，
為被告所駕駛小客車之保險桿下方撞及下半身。關孝嚴被撞擊後，往前彈落在被告所
駕駛小客車前方約七公尺外之外側車道上，因頭部挫傷開放性骨折、腦液流出，當場
不治死亡等情。因而撤銷第一審判決，改判仍論處被告因過失致人於死罪刑，固非無
見。
惟查：(一)道路交通管理處罰條例於八十六年一月二十二日修正時，其第八十六條第二
項並未變更，自無刑法第二條第一項所規定比較新舊法之適用問題。乃原判決謂「道
路交通管理處罰條例第八十六條第二項於八十六年一月二十二日經修正公布，在同年
三月一日實施，比較新舊法結果，依刑法第二條第一項前段規定，應適用裁判時之道
路交通管理處罰條例第八十六條第二項之規定」云云，自欠允洽。又道路交通管理處
罰條例第八十六條第二項係規定：「汽車駕駛人在快車道依規定駕車行駛，因行人或
慢車不依規定，擅自進入快車道，而致人受傷或死亡，依法應負刑事責任者，減輕其
刑」。故須汽車駕駛人在快車道係依規定駕車行駛，因有過失仍應負刑事責任時，始
得減輕其刑，若在快車道未依規定駕車行駛，即不得遽行減輕其刑。依原判決之記載
，被告係於前揭深夜下雨致視線不清之情況下，駕駛小客車行經肇事地點前，未依道
路交通安全規則第九十三條第一項第四款之規定，減速慢行，作隨時停車之準備，而
仍以時速超過四十公里之速度行駛，以致肇事（見原判決事實欄、理由二之（六））
。如果無訛，則被告既未依上開道路交通安全規則之規定駕車行駛，如何能依道路交
通管理處罰條例第八十六條第二項之規定減輕其刑﹖不無疑義，乃原判決未闡述其憑
據，即逕依該規定減輕其刑，要屬理由不備。(二)按科刑之判決者，須將認定之犯罪事
實詳記於事實欄，然後於理由內逐一說明其憑以認定之證據，使事實與理由兩相一致
，方為合法。倘事實欄已有敘及，而理由內未加說明，是為理由不備。原判決事實欄
記載關孝嚴係先遭超速行駛之貨車撞及頭部後，往前彈至對向快車道，於尚未死亡前
，再遭被告所駕駛小客車撞及等情。然理由內並未詳實說明其憑以認定關孝嚴於遭被
告所駕駛小客車撞及時，係尚未死亡之依據，難謂無理由不備之違誤。(三)事實審法院
對於案內一切證據，除認為不必要者外，均應詳為調查，以期發見真實，如有應行調
查之證據未依法調查，率予判決，即難謂無應於審判期日調查之證據未予調查之違法
。原判決以被告所駕駛小客車之保險桿、引擎蓋、車身上並無關孝嚴之腦漿沾黏，作
為關孝嚴於第一次遭貨車撞擊後，其腦漿尚未流出，而係遭被告所駕駛小客車撞擊下
半身倒地後，其腦漿始行溢出之依據（見原判決理由二之（五））。然依卷附之道路
交通事故調查表之記載，被害人倒地位置在被告所駕駛小客車前方七公尺外之外側車
道上（見相驗卷第二五頁）。且原判決謂被告所駕駛小客車係撞擊關孝嚴之下半身，
而非頭部。則關孝嚴若係遭被告所駕駛小客車第二次撞擊下半身倒地後，腦漿始行溢
出，何以其腦漿未聚集於其頭部倒地處，而如原判決所載分布於被告所駕駛小客車之
車前、車後及車底等處﹖又據財團法人成大研究發展基金會鑑定意見書，載述關孝嚴
係先遭快速行駛之貨車懸掛在左側突出之照後鏡直接撞擊頭部，致頭部呈開放性腦外
傷，頭骨破碎、腦漿溢出等情（見財團法人成大研究發展基金會鑑定竟見書第十七頁
）。則關孝嚴是否係遭被告所駕駛小客車第二次撞擊倒地後，腦漿始行溢出，尚非無
疑，仍有深入研求之餘地。乃原審未向法醫或鑑定人等專門知識人員查詢究明，即遽
為前揭推論，不免速斷。(四)有罪判決書，對於被告有利之證據不採納者，應說明其理
由，為刑事訴訟法第三百十條第二款所明定，故有罪判決書對於被告有利之證據，如
不加以採納，必須說明其不予採納之理由，否則即難謂非判決不備理由之違法。本件
據財團法人成大研究發展基金會鑑定結果，認定如果被告沒有違規超速，處於當時環
境條件下，當關孝嚴第一次遭貨車撞擊後，剛好臨到該地之被告仍然沒有反應迴避讓
其小客車不撞擊關孝嚴之機會（見財團法人成大研究發展基金會鑑定竟見書第二０頁
），意指當時被告若未違規仍無從避免車禍之發生，似指被告縱令違規，亦係處於不
能避免之狀態。而原審對於斯項有利於被告之證據，並未加以採納，復未翔實說明其
不予採納之理由，難謂無理由不備之違誤。又原判決認定上訴人未減速慢行，仍以超
過四十公里之時速行駛等情，但理由內未說明其認定之依據，亦屬理由不備。以上或
為上訴意旨所指摘，或為本院得依職權調查之事項。上訴人等上訴意旨指摘原判決不
當，非無理由，應認有發回更審之原因。本件被告被訴過失致人於死罪，雖屬刑事訴
訟法第三百七十六條第一款之案件，惟於修正刑事訴訟法前原得上訴於第三審法院，
且已繫屬於法院，依刑事訴訟法施行法第五條第一項規定，仍應依施行前之法定程序
終結之，附此說明。
據上論結，應依刑事訴訟法第三百九十七條、第四百零一條，判決如主文。
中      華      民      國    八十九    年      九      月      七      日
                              最高法院刑事第八庭
                                  審判長法官  吳  雄  銘
                                        法官  池  啟  明
                                        法官  郭  毓  洲
                                        法官  吳  三  龍
                                        法官  魏  新  和
      右正本證明與原本無異
                                              書  記  官
中      華      民      國    八十九    年      九      月              日


司法院資訊處製作；財團法人民間司法改革基金會備份。
